臺灣臺南地方法院民事判決　　　　　　　95年度訴字第1404號
原　　　告　森澤企業有限公司
法定代理人　丙○○
訴訟代理人　侯清治律師
被　　　告　港威營造有限公司
法定代理人　乙○○
訴訟代理人　蔡弘琳律師
　　　　　　蘇正信律師
　　　　　　蔡進欽律師
上列當事人間請求給付貨款事件，本院於民國96年 5月17日言詞
辯論終結，判決如下：
    主  文
被告應給付原告新臺幣參佰肆拾玖萬玖仟玖佰伍拾元，及自民國
九十五年十月四日起至清償日止，按週年利率百分之五計算之利
息。
訴訟費用新臺幣參萬伍仟陸佰伍拾元由被告負擔。
本判決於原告以新臺幣壹佰壹拾陸萬元供擔保後，得假執行。但
被告於執行標的物拍定、變賣或其他執行程序終結前，以新臺幣
參佰肆拾玖萬玖仟玖佰伍拾元為原告預供擔保後，得免為假執行
。
    事實及理由
一、原告起訴主張：
  (一)原告於民國94年 6月間與被告簽立「臺南園區資源再生中心
    二期擴建工程暨污水處理廠第一期曝氣池加蓋工程」（以下
    簡稱曝氣池加蓋工程）之「混凝土材料訂購合約書」（以下
    簡稱系爭混凝土訂購合約），嗣原告於95年1月至5月間，陸
    續依約如期交付被告共計新臺幣（下同）8,184,351 元之預
    拌混凝土，惟被告迄今僅給付部分貨款4,684,401 元，尚欠
    3,499,950 元之貨款未給付，事後迭經催討，均不獲置理，
    爰依買賣之法律關係，請求被告給付上開積欠之貨款。
  (二)被告雖抗辯系爭混凝土訂購合約係訴外人甲○○所簽，且為
    原告所明知云云，惟：
    1.依系爭混凝土訂購合約所示，本件契約當事人為兩造，而
      甲○○僅係代理被告簽約之自然人，且被告與甲○○內部
      「借牌」關係，為原告所不知，故外觀上甲○○既為代理
      被告簽約之自然人，應為有權代理，自無以「無權代理」
      為成立前提之表見代理問題。
    2.原告簽約後乃至交易完成，均不清楚甲○○與被告間「內
      部關係」為何，惟原告所認識之交易對象為被告公司，銷
      貨憑證之統一發票抬頭亦載明被告公司，被告亦受領上開
      發票持向臺南市稅捐處行使並申報扣抵進項稅額。被告既
      自稱係「借牌」予甲○○承包施作上開曝氣池加蓋工程，
      若其抗辯屬實，則被告事前同意甲○○以其名義與業主承
      包上開曝氣池加蓋工程，事後原告亦將交易之統一發票直
      接交予被告向稅捐機關申報扣抵進項稅額，且被告公司並
      未否認簽約公司印章之真正，足證甲○○以被告名義與原
      告為本件交易，已獲被告事前之授權或許可，則就本件交
      易而言，應認甲○○為被告之授權代理人。依民法第 103
      條第 1項之規定，甲○○以被告名義對原告所為之意思表
      示，直接對被告發生效力，被告即為本件交易之買受人，
      其與甲○○之內部關係為何，是否對甲○○之代理權有所
      限制，是否約定貨款應由甲○○給付，因均未與原告約定
      ，自不得以之對抗原告。被告抗辯原告對於被告與甲○○
      間借牌關係知情，原告否認。
    3.況，甲○○到院證稱：「被告公司的印章是被告公司負責
      人乙○○『授權』我刻的，我跟業主南科管理局簽約時使
      用的是被告公司的大小章」，則系爭混凝土訂購合約簽約
      所使用之印章既係經被告公司法定代理人授權甲○○刻印
      ，並授權甲○○使用，則客觀上甲○○即為被告授權代理
      與原告簽約訂購系爭混凝土材料之人，且甲○○自稱為被
      告公司之專案經理，其對系爭混凝土材料之購買事宜應有
      代為及代受意思表示之權限，其獲被告之授權而為被告之
      代理人，應無疑義。參以甲○○提出之匯款單據上記載之
      匯款人均為被告，益證訴外人甲○○代理被告簽約而為有
      權代理。至於，甲○○所提出之支票影本 2紙，其上記載
      之發票人均為張開晉，惟此乃商場習稱之「客票」，自不
      能因此謂系爭混凝土材料為發票人張開晉所購買。
    4.縱認被告一方面「借牌」予甲○○，一方面又未授與甲○
      ○代理人權限，惟依現今一般工程界常見之「借牌」承攬
      慣例，「牌主」即營造廠商將牌照借予特定人標取工程，
      目的乃從中賺取佣金，而對該特定借牌之人為完成工作，
      對外以其營造廠名義將工程項目「發包予小包」進場施作
      ，均有概括預見，且原告之所以簽訂系爭混凝土訂購合約
      ，乃因甲○○自稱為被告公司之專案經理所致，則形式上
      已足使原告誤認甲○○為被告之受僱人，則被告一方面「
      借牌」予甲○○，另一方面則不反對甲○○對外自稱被告
      公司之專案經理，應認被告係以自己之行為表示以代理權
      授與他人或知他人表示為其代理人而不為反對之意思表示
      ，依民法第 169條前段之規定，對於原告應負授權人之責
      任，是被告有給付貨款之義務。
  (三)並聲明：求為判決被告應給付原告 3,499,995元及自起訴狀
    繕本送達翌日即95年10月4日起至清償日止，按週年利率5％
    計算之利息，並聲明願供擔保請准宣告假執行。
二、被告則以：
  (一)系爭混凝土訂購合約形式上固以被告之名義與原告簽約，惟
    上開合約實係由訴外人甲○○借用原告執照簽約（即俗稱之
    「借牌」），是契約當事人為甲○○與原告，有關工程施作
    、報價、清償，乃至於統一發票之製發、收受，悉由原告與
    甲○○自行接洽，被告或被告之法定代理人從未介入，此等
    事實原告自難諉為不知，是依民法第 169條但書之規定，被
    告不負表見代理之責任。
  (二)原告與被告早年即曾有交易往來，故原告不僅與被告公司之
    法定代理人乙○○本人熟識，對被告公司向來工程發包及採
    購流程均由乙○○本人親自為之之事實，亦知之甚詳，此有
    原告公司簽署之工程發包比價表可證。而依甲○○於本院行
    準備程序中所為之證詞，本件工程報價、簽約、付款均由伊
    本人與原告在伊位於高雄縣路竹鄉之辦公室為之，且依系爭
    混凝土訂購合約書所示，該合約係由甲○○本人親自簽名並
    蓋用本人名章以資區別，是認原告對被告「借牌」乙節字難
    諉為不知，從而被告自不負授權人之責任等語，資為抗辯。
  (三)並聲明：求為判決駁回原告之訴，如受不利判決，願供擔保
    請准宣告免為假執行。
三、本件兩造不爭執之事實如下：
  (一)原告所提出之系爭混凝土訂購合約書，其上所載被告方面之
    簽約人為「港威營造有限公司」、「負責人：甲○○」，並
    蓋有被告公司章及訴外人甲○○個人印章。
  (二)上開「港威營造有限公司」公司章乃被告公司法定代理人乙
    ○○授權訴外人甲○○刻印使用。
  (三)被告曾持原告出售混凝土時所開立之KU00000000、KU000000
    00、KU00000000、LU00000000、MU00000000、MU00000000等
    號之統一發票，作為申報營利事業所得稅之進項憑證。
  (四)原告主張被告目前積欠之貨款為 3,499,950元，被告對於金
    額不爭執。
  (五)上開事實，業據原告提出臺南園區資源再生中心二期擴建工
    程暨污水處理廠第一期曝氣池加蓋工程混凝土材料訂購合約
    書1份、發票開立統計表1紙、統一發票影本15紙、應收款對
    帳單影本2紙、請款單影本16紙為證（見本院卷第5至10、99
    至 113頁），並經本院依原告之聲請向財政部臺灣省南區國
    稅局臺南縣分局函詢查明屬實，有該局96年2月1日南區國稅
    南縣三字第0960005675號函在卷可稽（見本院卷第81頁），
    復為被告所不爭執，本院綜合上開證據調查結果，應堪信此
    部分之事實為真正。
四、惟原告主張系爭混凝土訂購合約係由被告委任訴外人甲○○
    所簽，甲○○就該合約之簽訂為有權代理人，即便為無權代
    理，亦有民法第 169條表見代理規定之適用等情，則為被告
    所爭執否認，是本件所應審究者，厥為：1.甲○○是否業經
    被告合法授權，而代理被告與原告簽訂系爭混凝土訂購合約
    ？2.若認甲○○並未經被告公司授予代理權，而係甲○○向
    被告公司「借牌」後與原告訂約購買混凝土，則被告公司之
    「借牌」行為是否構成表見代理？被告公司是否應依民法第
    169條之規定負授權人之責任？茲分別論述如下：
  (一)按代理權係以法律行為授與者，其授與應向代理人或向代理
    人對之為代理行為之第三人，以意思表示為之，民法第 167
    條定有明文。依上開條文意旨，代理權之授與，乃由本人對
    外為授權之意思表示而發生代理權，此項授權之意思表示，
    需表意人將法律效果歸屬於本人之法效意思表示於外部，始
    能謂有授與代理權之法律行為存在；若實際上並無授與代理
    權之意，僅對外表示授權之事實，此項表示僅為欠缺法效意
    思之事實通知（觀念通知），自不能認為表意人業已授與他
    人代理權。則代理權之授與既須以意思表示為之，主張此項
    事實之人自應證明表意人有使代理人所為法律行為之效果歸
    屬於本人之法效意思存在。最高法院86年度台上字第2386號
    判決意旨認：「代理行為須代理人有代理權，並於其代理權
    限內為之，始直接對本人發生效力，此觀民法第103條第1項
    規定自明。被上訴人既主張上訴人公司授權劉鐘簽訂系爭工
    程合約，其效力及於上訴人，即須證明劉鐘有經上訴人公司
    授與此項權限之事實，倘被上訴人不能證明劉鐘有權代理上
    訴人與其簽訂工程合約，尚難認劉鐘係上訴人之合法代理人
    ，得代理上訴人簽訂系爭工程合約」，即本此意旨。
  (二)原告固主張訴外人甲○○為被告之意定代理人，其代理被告
    與原告簽訂系爭混凝土訂購合約書，法律效果應歸屬於被告
    本人云云，惟本件系爭混凝土訂購合約書上所載被告方面之
    簽約人為「港威營造有限公司」、「負責人：甲○○」，並
    蓋用被告公司印文及訴外人甲○○個人印文之事實，有原告
    提出之系爭混凝土訂購合約書影本在卷可稽，而甲○○持以
    簽訂系爭混凝土訂購合約書之被告公司印章，乃被告之法定
    代理人乙○○授權甲○○刻印使用等情，亦據證人甲○○到
    庭證述明確（見本院卷第50至51頁），並為兩造所不爭執。
    然本件被告公司允許訴外人甲○○刻用被告公司之印章，充
    其量僅能認為被告公司對訴外人甲○○有授權之外觀，尚不
    能以此逕認被告有使訴外人甲○○以其名義所為法律行為之
    效果歸屬於本人之法效意思存在。至於，原告主張被告業已
    受領原告所開立之統一發票，進而申報稅捐等情，固為被告
    所不爭執，並經本院向臺灣省南區國稅局臺南縣分局函詢查
    明屬實，惟訴外人甲○○既係持用被告之公司印章與原告簽
    訂系爭混凝土訂購合約，自該合約之形式外觀而言，被告係
    立於買受人之地位，則原告依約交付混凝土後開立以被告為
    買受人之統一發票，毋寧為當然之理，且被告持原告開立之
    統一發票作為進項憑證申報稅捐，已在系爭混凝土訂購合約
    簽訂之後，自不能以此項訂約後發生之事實，逕行推論被告
    於簽約當時業已授與訴外人甲○○代理人之權限。再者，稅
    捐機關並非本件系爭混凝土訂購合約之當事人，是即便認被
    告持用原告所開立之統一發票申報進項憑證，係授與代理權
    之默示意思表示，此項意思表示既非對原告所指代理人甲○
    ○或原告所為，揆諸民法第 167條之規定，亦不發生授與代
    理權之效力。是原告據此主張被告就系爭混凝土訂購合約業
    已授與代理權予訴外人甲○○，尚無可取。從而，本件原告
    所舉相關事證，既不足以證明被告就系爭混凝土訂購合約之
    訂定，有授與代理權予訴外人甲○○之法效意思存在，其主
    張訴外人甲○○為原告之代理人云云，尚難憑採。
  (三)有關原告主張被告就系爭混凝土訂購合約，應負表見代理人
    責任部分：
    1.按由自己之行為表示以代理權授與他人，或知他人表示為
      其代理人而不為反對之表示者，對於第三人應負授權人之
      責任，民法第 169條前段定有明文。查本件原告主張被告
      就系爭混凝土訂購合約之簽訂，縱無授與代理權之法效意
      思，但其行為業已產生授權之外觀，使原告誤信訴外人甲
      ○○為被告之意定代理人等情，業據證人即訴外人甲○○
      於本院行準備程序時到院證稱：因伊無甲級營造廠之資格
      ，故向被告借牌而於94年5月3日標得上開曝氣池加蓋工程
      ，並透過被告公司內部人員之介紹，與原告簽訂系爭合約
      ，伊簽約時蓋用之被告公司章係被告公司負責人乙○○授
      權伊刻用等語明確（見本院卷第50至51頁），並為被告所
      不爭執，則訴外人甲○○既已向被告「借牌」承包工程，
      並獲得被告之公司負責人授權使用公司印章，自足使人誤
      信甲○○係經被告授權之有權代理人，是原告主張被告有
      以自己之行為表示以代理權授與訴外人甲○○之事實，應
      可採信。準此，本件應有表見代理之適用，應堪確認。
    2.雖被告以原告就系爭混凝土訂購合約書係由無代理權之訴
      外人甲○○所簽定乙節，係屬明知或可得而知之情形，辯
      稱依民法第 169條但書之規定，不負授權人之責任云云，
      是本件次應審酌者，為被告得否主張民法第 169條但書規
      定，而排除其表見代理之授權人責任，及被告就原告明知
      訴外人甲○○無代理權或可得而知之事實，是否能舉證以
      實其說，經查：
      (1)被告固舉證人甲○○於本院行準備程序中所證稱：伊與
        原告簽約當時，係由原告法定代理人之配偶林進來及其
        子一同前往伊位在高雄縣路竹鄉之辦公室簽約，請款及
        事後追討積欠款項時亦係由原告派員前往伊位在路竹之
        辦公室進行，伊與原告簽約時，林進來及其子固未詢問
        伊是否任職於被告公司，伊亦不知原告公司是否知悉伊
        係向被告借牌，惟伊與原告簽約係透過被告公司內部人
        員之介紹，且兩造為多年之朋友，原告於簽約時並未認
        為有何不妥，且事後除發票係以被告公司為受款人而開
        立外，其餘包括付款、叫貨均係伊自行處理等語（見本
        院卷第50至51頁），及證人所提出工程估驗請款單、匯
        款單、統一發票、支票影本等件（見本院卷第63至79頁
        ），以佐證訴外人甲○○僅係向被告借牌，故自行處理
        系爭合約之付款、定貨，原告應知悉等情。然參以被告
        為公司法人，衡諸一般社會經驗，其內部應有相當人數
        之職員，茲訴外人甲○○既持被告之公司印章與原告締
        約，則原告因認甲○○為被告公司職員，得以伊個人名
        義代表被告公司簽訂系爭合約，以致未刻意詢問訴外人
        甲○○是否獲有被告授權，難謂有何違反經驗法則之處
        ，且依甲○○之證詞，伊位在高雄縣路竹鄉之辦公室並
        非公司組織，亦未辦理任何營利事業登記（見本院卷第
        52頁），是原告亦無從自簽約地點之外觀判別甲○○有
        無獲得原告之授權。即便被告抗辯兩造先前曾有生意往
        來，且被告先前均由負責人乙○○出面處理工程發包及
        採購流程等情屬實，然本件系爭合約之簽訂與兩造先前
        之交易往來無涉，而被告公司內部人員之變動，本非原
        告所能知悉，自不能以兩造先前交易往來之經驗，或系
        爭混凝土訂購合約上除被告公司印文外，另有甲○○本
        人之印文為由，遽認原告即應知悉訴外人甲○○應係向
        被告借牌，亦難憑信為原告明知或可得而知訴外人甲○
        ○未獲被告之授權之證明。被告執此抗辯原告明知或可
        得而知訴外人甲○○未獲授權云云，尚非可採。
      (2)又訴外人甲○○雖證稱系爭混凝土訂購合約簽訂後，包
        括付款、叫貨均伊自行處理等語，然系爭混凝土訂購合
        約簽約當時，因訴外人甲○○持用被告公司印章締約，
        且無任何客觀情狀足使原告知悉或可得而知訴外人甲○
        ○為無權代理人，則表見代理之效力已然發生，被告就
        系爭混凝土訂購合約之履行應負授權人之責任，此不因
        原告於契約訂定後是否知悉甲○○為無權代理人而有異
        。況，依卷附訴外人甲○○所提出之工程估驗請款單、
        匯款單、統一發票、支票影本（見本院卷第63至79頁）
        所示，甲○○所使用者乃被告公司名義之工程估驗請款
        單，且係以專案經理之名義在各該請款單上用印，而付
        款過程，除以本人名義匯款或以訴外人梁開晉簽發之支
        票付款外，亦曾以被告公司名義匯款至原告公司帳戶（
        見本院卷第65、73頁後附匯款單），則訴外人甲○○以
        被告名義與原告訂約在先，於訂約後之履約過程，復間
        或以被告名義匯款支付價金，凡此在在產生具有授權外
        觀之表見事實，已難謂原告明知訴外人甲○○無權代理
        之事實，甚為明顯，更難期待原告有發覺甲○○為無權
        代理人之可能。是被告以系爭混凝土訂購合約簽訂後之
        履約過程，抗辯原告明知或可得而知訴外人甲○○為無
        權代理人，亦屬無據。
      (3)此外，被告復未能提出其他相關證據證明原告確有明知
        或可得而知訴外人甲○○無代理權之情事，其辯稱原告
        明知或可得而知訴外人甲○○為無權代理人云云，自難
        採信。
    3.綜上所述，原告主張被告有以自己行為表示以代理權授與
      訴外人甲○○，應負表見代理之授權人責任等情，洵屬有
      據，被告抗辯原告明知或可得而知訴外人甲○○無代理權
      云云，尚無足取。從而，被告就系爭混凝土訂購合約之履
      行自應依民法第169條前段負授權人之責任，應無疑義。
五、本件被告就系爭混凝土訂購合約之履行既應負表見代理之授
    權人責任，則原告依系爭混凝土訂購合約，請求被告給付現
    尚積欠之混凝土貨款，即無不合。查原告主張本件積欠之貨
    款為 3,499,950元，業據提出與其所述相符之發票開立統計
    表1紙、統一發票影本15紙、應收款對帳單影本2紙、請款單
    影本16紙為證，且為被告所不爭，已如前述，是原告本於系
    爭混凝土訂購合約及民法第 169條前段之規定，請求被告給
    付3,499,950元及自起訴狀繕本送達翌日即95年10月4日（見
    本院卷第20頁）起至清償日止，按週年利率 5％計算之利息
    ，為有理由，應予准許。
六、按法院為終局判決時，應依職權為訴訟費用之裁判，民事訴
    訟法第87條第 1項定有明文。查本件訴訟費用即裁判費經核
    為35,650元，本院爰依職權確定上開訴訟費用由被告負擔。
七、兩造分別陳明願供擔保請准宣告假執行或免為假執行，經核
    均無不合，爰分別酌定相當之擔保金額准許之。
八、結論：本件原告之訴為有理由，依民事訴訟法第87條第 1項
    、第78條、第390條第2項、第 392條第2項、第3項，判決如
    主文。
中　　華　　民　　國　　96　　年　　5 　　月　　31　　日
                  民事第三庭   審判長法　官　蔡美美
                                     法  官  李杭倫
                                     法  官  周紹武
以上正本係照原本作成
如對本判決上訴，須於判決送達後20日內向本院提出上訴狀
中　　華　　民　　國　　96　　年　　5 　　月　　31　　日
                                     書記官　陳美萍
